ACORDAO-COMPLETO-2402611

ACÓRDÃO 995/2020 ATA 13/2020 - PLENÁRIO

VISTOS, relatados e discutidos estes autos de tomada de contas especial, resultante da conversão de representação (TC Processo 028.646/2017-7) , determinada pelo Acórdão 10794/2018-TCU-Primeira Câmara, acerca de irregularidade funcional cometida pela Sra. Elza Maria de Almeida Lima, matrícula/Siape 1017261, servidora do Quadro de Pessoal do ex-Território Federal do Amapá, ocupante do cargo de Agente Administrativo, à disposição do Governo do Estado do Amapá, à época dos fatos,
ACORDAM os ministros do Tribunal de Contas da União, reunidos em Sessão do Plenário, ante as razões expostas pelo relator, em:
9.1. julgar irregulares as contas de Elza Maria Almeida Lima (XXX.595.462-XX) , com fundamento nos arts. 1º, inciso I, 16, inciso III, alíneas "c" e "d", da Lei 8.443/1992, c/c os arts. 1º, inciso I, 209, incisos III e IV, do Regimento Interno do TCU; 
9.2. condenar a responsável identificada no subitem anterior, com fundamento no art. 19, caput, da Lei 8.443/1992, c/c o art. 210 do Regimento Interno do TCU, ao pagamento das quantias a seguir especificadas, com a fixação do prazo de 15 (quinze) dias, a contar das notificações, para comprovar, perante o Tribunal (art. 23, inciso III, alínea "a", da Lei 8.443/1992, c/c o art. 214, inciso III, alínea "a", do Regimento Interno) , o recolhimento das dívidas aos cofres do Tesouro Nacional, atualizadas monetariamente e acrescidas dos juros de mora, calculados a partir das datas discriminadas, até a data dos recolhimentos, na forma prevista na legislação em vigor, abatendo-se, na oportunidade, os valores eventualmente já ressarcidos;
	Valor Original R$ 
	Data da Ocorrência

	744,81
	05/02/2001

	744,81
	05/03/2001

	736,07
	05/04/2001

	736,07
	05/05/2001

	1.279,93
	05/06/2001

	1.317,67
	05/07/2001

	736,07
	05/08/2001

	763,79
	05/09/2001

	817,75
	05/10/2001

	751,17
	05/11/2001

	1.775,12
	05/12/2001

	3.433,33
	05/01/2002

	1.016,51
	05/02/2002

	1.053,19
	05/03/2002

	1.056,05
	05/04/2002

	1.053,19
	05/05/2002

	1.542,87
	05/06/2002

	2.013,10
	05/07/2002

	1.053,19
	05/08/2002

	1.060,83
	05/09/2002

	1.084,41
	05/10/2002

	1.060,83
	05/11/2002

	2.007,92
	05/12/2002

	2.625,49
	05/01/2003

	1.074,08
	05/02/2003

	1.074,08
	05/03/2003

	1.074,08
	05/04/2003

	1.074,08
	05/05/2003

	1.614,05
	05/06/2003

	1.239,90
	05/07/2003

	1.137,26
	05/08/2003

	1.268,74
	05/09/2003

	1.132,66
	05/10/2003

	1.160,90
	05/11/2003

	1.633,23
	05/12/2003

	1.827,53
	05/01/2004

	1.164,73
	05/02/2004

	1.164,73
	05/03/2004

	1.190,03
	05/04/2004

	1.190,03
	05/05/2004

	1.770,68
	05/06/2004

	2.095,04
	05/07/2004

	1.904,91
	05/08/2004

	1.384,85
	05/09/2004

	1.399,85
	05/10/2004

	1.384,85
	05/11/2004

	2.589,31
	05/12/2004

	2.040,72
	05/01/2005

	1.384,85
	05/02/2005

	1.402,40
	05/03/2005

	1.384,85
	05/04/2005

	1.384,85
	05/05/2005

	1.995,87
	05/06/2005

	2.464,70
	05/07/2005

	1.384,67
	05/08/2005

	1.412,39
	05/09/2005

	1.384,85
	05/10/2005

	1.384,85
	05/11/2005

	2.593,72
	05/12/2005

	3.079,69
	05/01/2006

	1.389,26
	05/02/2006

	1.389,26
	05/03/2006

	1.493,05
	05/04/2006

	1.683,80
	05/05/2006

	1.493,05
	05/06/2006

	1.493,05
	05/07/2006

	1.788,04
	05/08/2006

	1.816,94
	05/09/2006

	1.788,04
	05/10/2006

	1.788,04
	05/11/2006

	3.347,93
	05/12/2006

	3.269,28
	05/01/2007

	1.785,86
	05/02/2007

	1.937,34
	05/03/2007

	1.937,34
	05/04/2007

	1.937,34
	05/05/2007

	1.937,34
	05/06/2007

	1.937,34
	05/07/2007

	1.937,34
	05/08/2007

	1.967,60
	05/09/2007

	1.937,34
	05/10/2007

9.3. autorizar, desde logo, nos termos do art. 28, inciso II, da Lei 8.443/1992 c/c o art. 219, inciso II, do RITCU, a cobrança judicial das dívidas caso não atendidas as notificações;
9.4. autorizar, desde logo, caso solicitado e o processo não tenha sido remetido para cobrança judicial, o pagamento das dívidas em até 36 (trinta e seis) parcelas mensais e consecutivas, nos termos do art. 26 da Lei 8.443/1992, c/c o art. 217 do Regimento Interno/TCU, fixando-se o vencimento da primeira parcela em 15 (quinze) dias, a contar do recebimento da notificação, e o das demais a cada mês, devendo incidir sobre cada valor mensal os correspondentes acréscimos legais, na forma prevista na legislação em vigor, sem prejuízo de alertar a responsável de que a falta de comprovação do recolhimento de qualquer parcela implicará o vencimento antecipado do saldo devedor; e 
9.5. dar ciência desta deliberação ao Ministério da Economia, à responsável e ao Procurador-Chefe da Procuradoria da República no Amapá, nos termos do § 3º do art. 16 da Lei 8.443/1992 c/c o § 7º do art. 209 do Regimento Interno do TCU, para adoção das medidas cabíveis.

Tomada de contas especial instaurada em razão de possível irregularidade funcional cometida por servidora pública de ex-território federal quanto ao recebimento de remuneração sem a contraprestação dos serviços. Análise das alegações de defesa.

Superintendência de Administração do Ministério do Planejamento, Orçamento e Gestão no Amapá.

3. Interessados/Responsáveis:
3.1. Interessado: Defensoria Pública da União (00.375.114/0001-16).
3.2. Responsável: Elza Maria Almeida Lima (XXX.595.462-XX).

13.1. Ministros presentes: José Mucio Monteiro (Presidente), Walton Alencar Rodrigues, Benjamin Zymler, Augusto Nardes, Aroldo Cedraz, Raimundo Carreiro, Ana Arraes, Bruno Dantas e Vital do Rêgo (Relator).
13.2. Ministros-Substitutos presentes: Augusto Sherman Cavalcanti, Marcos Bemquerer Costa, André Luís de Carvalho e Weder de Oliveira.

ACORDAO-COMPLETO-2537474

Acórdão 1615/2022 - Plenário

VITAL DO RÊGO

Versam os autos sobre tomada de contas especial (TCE) resultante da conversão de representação (TC Processo 028.646/2017-7) , determinada pelo Acórdão 10794/2018-TCU-Primeira Câmara.
2.	A Secretaria de Controle Externo de Tomada de Contas Especial (SecexTCE) manifestou-se de forma uníssona, nos termos da instrução de mérito (peças 32-34) , a seguir transcrita com ajustes de forma pertinentes:
INTRODUÇÃO
Tratam os autos de Tomada de Contas Especial convertida da Representação (TC Processo 028.646/2017-7) formulada pelo Sr. Everton Pereira Aguiar Araújo, Procurador da República no Estado do Amapá, noticiando irregularidade funcional cometida pela Sra. Elza Maria de Almeida Lima, matrícula/Siape 1017261, servidora do Quadro de Pessoal do ex-Território Federal do Amapá, ocupante do cargo de Agente Administrativo, à disposição do Governo do Estado do Amapá, configurada no fato de que se ausentou irregularmente do serviço nos anos de 2001 a 2007, mas continuou recebendo regularmente seus vencimentos. 
HISTÓRICO
A representação foi apreciada pelo Acórdão 10794/2018-TCU-Primeira Câmara, abaixo transcrito (peça 13) :
Os Ministros do Tribunal de Contas da União ACORDAM, por unanimidade, com fundamento no art. 47 da Lei 8.443/1992, arts. 143, inciso III e inciso V, alínea "g", 235, 237, inciso I e parágrafo único, e 252, todos do Regimento Interno/TCU, de acordo com o parecer emitido nos autos, em:
a) conhecer da presente representação, eis que satisfeitos os requisitos de admissibilidade previstos no RITCU, para, no mérito, considerá-la procedente;
b) converter o presente processo em tomada de contas especial, autorizando, desde logo, a citação da responsável, nos exatos termos da instrução da unidade técnica acostada à peça 11;
c) encaminhar cópia desta deliberação, acompanhada da instrução da unidade técnica, à Sra. Elza Maria de Almeida Lima (CPF XXX.595.462-XX) , ao representante e ao Ministro de Estado do Planejamento, Desenvolvimento e Gestão, com fundamento no art. 198, parágrafo único, do RITCU; e
d) apensar os presentes autos à TCE a ser constituída.
Na presente Tomada de Contas Especial (TC Processo 033.926/2018-2) constam as principais peças da Representação (TC Processo 028.646/2017-7) apreciada pelo Acórdão 10794/2018-TCU-Primeira Câmara.
Na instrução anterior (peça 15) , analisando-se os documentos nos autos, concluiu-se pela necessidade de realização de citação da Sra. Elza Maria Almeida Lima (CPF XXX.595.462-XX) :
Ocorrência: Recebimento irregular de valores a título de remuneração, no período de janeiro/2001 a setembro/2007, uma vez que a servidora não prestou os respectivos serviços, pois que estava morando em local diverso da sua lotação funcional.
Débito:
	Relativo a
	Data 
	Valor Líquido R$ 

	Janeiro/2001
	05/02/01
	744,81

	Fevereiro/2001
	05/03/01
	744,81

	Março/2001
	05/04/01
	736,07

	Abril/2001
	05/05/01
	736,07

	Maio/2001
	05/06/01
	1.279,93

	Junho/2001
	05/07/01
	1.317,67

	Julho/2001
	05/08/01
	736,07

	Agosto/2001
	05/09/01
	763,79

	Setembro/2001
	05/10/01
	817,75

	Outubro/2001
	05/11/01
	751,17

	Novembro/2001
	05/12/01
	1.775,12

	Dezembro/2001
	05/01/02
	3.433,33

	Janeiro/2002
	05/02/02
	1.016,51

	Fevereiro/2002
	05/03/02
	1.053,19

	Março/2002
	05/04/02
	1.056,05

	Abril/2002
	05/05/02
	1.053,19

	Maio/2002
	05/06/02
	1.542,87

	Junho/2002
	05/07/02
	2.013,10

	Julho/2002
	05/08/02
	1.053,19

	Agosto/2002
	05/09/02
	1.060,83

	Setembro/2002
	05/10/02
	1.084,41

	Outubro/2002
	05/11/02
	1.060,83

	Novembro/2002
	05/12/02
	2.007,92

	Dezembro/2002
	05/01/03
	2.625,49

	Janeiro/2003
	05/02/03
	1.074,08

	Fevereiro/2003
	05/03/03
	1.074,08

	Março/2003
	05/04/03
	1.074,08

	Abril/2003
	05/05/03
	1.074,08

	Maio/2003
	05/06/03
	1.614,05

	Junho/2003
	05/07/03
	1.239,90

	Julho/2003
	05/08/03
	1.137,26

	Agosto/2003
	05/09/03
	1.268,74

	Setembro/2003
	05/10/03
	1.132,66

	Outubro/2003
	05/11/03
	1.160,90

	Novembro/2003
	05/12/03
	1.633,23

	Dezembro/2003
	05/01/04
	1.827,53

	Janeiro/2004
	05/02/04
	1.164,73

	Fevereiro/2004
	05/03/04
	1.164,73

	Março/2004
	05/04/04
	1.190,03

	Abril/2004
	05/05/04
	1.190,03

	Maio/2004
	05/06/04
	1.770,68

	Junho/2004
	05/07/04
	2.095,04

	Julho/2004
	05/08/04
	1.904,91

	Agosto/2004
	05/09/04
	1.384,85

	Setembro/2004
	05/10/04
	1.399,85

	Outubro/2004
	05/11/04
	1.384,85

	Novembro/2004
	05/12/04
	2.589,31

	Dezembro/2004
	05/01/05
	2.040,72

	Janeiro/2005
	05/02/05
	1.384,85

	Fevereiro/2005
	05/03/05
	1.402,40

	Março/2005
	05/04/05
	1.384,85

	Abril/2005
	05/05/05
	1.384,85

	Maio/2005
	05/06/05
	1.995,87

	Junho/2005
	05/07/05
	2.464,70

	Julho/2005
	05/08/05
	1.384,67

	Agosto/2005
	05/09/05
	1.412,39

	Setembro/2005
	05/10/05
	1.384,85

	Outubro/2005
	05/11/05
	1.384,85

	Novembro/2005
	05/12/05
	2.593,72

	Dezembro/2005
	05/01/06
	3.079,69

	Janeiro/2006
	05/02/06
	1.389,26

	Fevereiro/2006
	05/03/06
	1.389,26

	Março/2006
	05/04/06
	1.493,05

	Abril/2006
	05/05/06
	1.683,80

	Maio/2006
	05/06/06
	1.493,05

	Junho/2006
	05/07/06
	1.493,05

	Julho/2006
	05/08/06
	1.788,04

	Agosto/2006
	05/09/06
	1.816,94

	Setembro/2006
	05/10/06
	1.788,04

	Outubro/2006
	05/11/06
	1.788,04

	Novembro/2006
	05/12/06
	3.347,93

	Dezembro/2006
	05/01/07
	3.269,28

	Janeiro/2007
	05/02/07
	1.785,86

	Fevereiro/2007
	05/03/07
	1.937,34

	Março/2007
	05/04/07
	1.937,34

	Abril/2007
	05/05/07
	1.937,34

	Maio/2007
	05/06/07
	1.937,34

	Junho/2007
	05/07/07
	1.937,34

	Julho/2007
	05/08/07
	1.937,34

	Agosto/2007
	05/09/07
	1.967,60

	Setembro/2007
	05/10/07
	1.937,34

Cofre Credor: Tesouro Nacional
Responsável: Sra. Elza Maria Almeida Lima (CPF XXX.595.462-XX) .
Conduta: Receber indevidamente valores a título de remuneração, no período de janeiro/2001 a setembro/2007, sem a respectiva prestação dos serviços, pois estava residindo em local diverso da sua lotação funcional.
Culpabilidade: não há excludentes de ilicitude, de culpabilidade e de punibilidade; é razoável supor que a responsável tinha consciência da ilicitude de sua conduta; era exigível conduta diversa da praticada, qual seja, requerer seu afastamento, para interesse particular, sem o aferimento de remuneração, de acordo com os procedimentos legais. 
A Sra. Elza Maria Almeida Lima foi devidamente citada por meio do Ofício 0713/2018 (peça 22) , na data de 6/12/2018, conforme AR (peça 27) , recebido por pessoa diversa. Porém, houve pedido de ingresso nos autos como procuradora da responsável (peça 24) , concedido, conforme despacho (peça 25) , tendo a responsável apresentado suas alegações de defesa à peça 29, por meio de sua procuradora devidamente habilitada.
Assim, informamos que as providências inerentes às comunicações processuais foram concluídas. 
ANÁLISE DOS PRESSUPOSTOS DE PROCEDIBILIDADE DA IN/TCU 71/2012
Verifica-se que não houve o transcurso de mais de dez anos desde o fato gerador sem que tenha havido a notificação da Sra. Elza Maria Almeida Lima pela autoridade administrativa federal competente (art. 6º, inciso II, c/c art. 19 da IN/TCU 71/2012, modificada pela IN/TCU 76/2016) , uma vez que os pagamentos foram efetuados de 5/02/2001 até 5/10/2007, e a responsável foi notificada sobre as irregularidades pelo Ministério da Fazenda, por intermédio da comissão de sindicância, na data de 1/10/2007, conforme assinatura da responsável em Termo de Interrogatório (peça 2, p. 41-43 e p. 69) .
Verifica-se que o valor atualizado do débito apurado (sem juros) em 1/1/2017 é superior a R$ 100.000,00, uma vez que atingiu a quantia de R$ 266.221,05 (peça 30) , na forma estabelecida conforme os arts. 6º, inciso I, e 19 da IN/TCU 71/2012, modificada pela IN/TCU 76/2016.
A tomada de contas especial está, assim, devidamente constituída e em condição de ser instruída.
Informa-se que não foram encontrados outros processos em tramitação no Tribunal.
EXAME TÉCNICO
Passa-se a seguir a descrever cada argumento apresentado nas alegações de defesa da responsável seguida de suas respectivas análises:
I. Preliminares
I.1. Ausência de má-fé e de fraude (peça 19, p. 1-2) 
A responsável argumenta que não houve má-fé nos autos, em virtude do consentimento tácito de seus superiores para o seu afastamento com o recebimento das remunerações, mesmo não tendo sido autorizada pelo Secretário de Estado. 
Análise
É cediço que essa Egrégia Corte de Contas leva em consideração a boa-fé dos gestores, na aferição da punibilidade dos atos irregulares.
Embora o responsável tenha alegado que recebeu os valores de boa-fé, em virtude do suposto consentimento tácito dado pelos superiores imediatos, ela não apresentou (elementos, solicitações, documentos de autorização etc.) , que pudessem ser levados em conta, em relação às ações empreendidas por ela quanto às informações sobre a legalidade do seu afastamento remunerado. 
O que se verifica nos autos é a taxativa negativa de autorização por parte do ex-Secretário de Estado da Agricultura (gestão 2/2000 a 6/2002) , conforme exposto por ele em depoimento diante da comissão de sindicância (peça 2, p. 66) . A falta de amparo legal para o afastamento remunerado foi confirmada no Relatório de sindicância (peça 2, p. 136-138) .
Desse modo, sua boa-fé não pode ser comprovada.
Assim, seus argumentos devem ser rejeitados.
I.2. Ausência dolo (peça 19, p. 1-2) 
Argumenta que no desenrolar dos processos administrativo, bem como do criminal proveniente do mesmo fato, não ficou assente que a responsável tenha agido com vontade de enganar os órgãos públicos, na obtenção de vantagem ilícita.
Análise
A responsabilidade da servidora advém da sua condição de beneficiária de remuneração por serviços não prestados, em virtude de afastamento das funções, sem a devida autorização legal.
Deve ser observado que, nos julgamentos proferidos por essa Egrégia Corte de Contas, a comprovação de dolo não é imprescindível.
Ao contrário do sustentado pela defesa, para a imputação em débito, não é necessária a comprovação da má-fé ou desonestidade do agente. Nas hipóteses em que for constatado dano ao erário resultante de omissão no dever de prestar contas, de ato de gestão ilegítimo ou antieconômico, ou desvio de dinheiro público, o Tribunal, ao julgar irregulares as contas, fixará a responsabilidade do agente que praticou o ato irregular (artigo 16, § 2º, alínea 'a', da Lei 8.443/1992) . Não é necessária, assim, a conduta dolosa, bastando apenas a modalidade culposa.
O TCU investiga a responsabilidade subjetiva dos agentes públicos ou particulares que se relacionam com o poder público, que vem a ser aquela resultante de dano decorrente de ato em que está presente pelo menos um dos elementos da culpa lato sensu (dolo ou culpa stricto sensu) . A culpa estrita senso (mera culpa) advém da violação de um dever jurídico por negligência, imperícia ou imprudência. A esta são atribuídas várias espécies, a exemplo da 'culpa contra legalidade'.
No caso, houve negligência no aferimento dos recursos remuneratórios que ocorreram em desobediência às normas legais, uma vez que não se comprovou o nexo causal entre os pagamentos feitos e a contraprestação dos serviços, ante o afastamento das funções efetuado pela servidora sem amparo legal.
Assim, ante a confirmação de sua responsabilidade devido à não comprovação da contraprestação de serviços ou da legalidade do afastamento remunerado, não há como acatar os seus argumentos.
I.3. Da prescrição (peça 29, p. 2-7) 
A defesa argumenta a prescrição quinquenal, com base o art. 37, § 5º da Constituição Federal, ante o interregno de mais de 10 anos entre a ocorrência dos fatos de 5/02/2001 até 5/10/2007, e a citação sobre as irregularidades pelo TCU, na data de 6/12/2018, conforme AR (peça 27) , por meio do Ofício 0713/2018 (peça 22) .  
Argumenta que a prescrição é defendida pela doutrina, cita Celso Antônio Bandeira de Melo, que discorre sobre o tema. E, por fim, complementa seus fundamentos com a apresentação do recente julgamento do Recurso Extraordinário 669.069/MG pelo STF, reconhecida a repercussão geral do tema (Tema 66614) .
Análise
De fato, a prescrição tratada nos autos de TCE, na Egrégia Corte de Contas, advém das da Constituição Federal.
Todavia, não há razão para acolher os argumentos apresentados, não viabilizando assim o prazo prescricional de cinco anos. Esta matéria já se encontra pacificada, no âmbito deste Tribunal em consonância com o STF no julgamento do Mandado de Segurança 26.210-9/DF, em 4/9/2008 e conforme a Súmula-TCU 282, enunciada: "As ações de ressarcimento movidas pelo Estado contra os agentes causadores de danos ao erário são imprescritíveis".
Nessa linha é a jurisprudência pacificada dessa Corte de Contas, exemplificada no Acórdão 1441/2016-TCU-Plenário, de relatoria do Ministro Benjamin Zymler.
Por fim, faz-se ressalva para a necessidade de atenção quanto ao tipo de ilícito apresentado caso a caso, visto que, ilícitos civis e administrativos não se confundem. Nesse sentido, há que ressaltar que este Tribunal, em recentes julgados (Acórdão 5928/2016-TCU-Segunda Câmara, rel. Ministro Vital do Rêgo e 5.939/2016-TCU-2ª Câmara, rel. Ministro-Substituto Marcos Bemquerer) , tem entendido que a tese fixada pelo STF no RE 669.069 (Repercussão Geral 666) , que trata da incidência da prescrição nos débitos com a União decorrentes de ilícitos civis, com prazo prescricional de cinco anos, não alcança prejuízos que decorram de ilícitos administrativos, como o recebimento indevido de salários pagos pela administração, que são imprescritíveis.
Nessa linha é a jurisprudência pacificada dessa Corte de Contas, exemplificada no Acórdão 2009/2017-TCU-Segunda Câmara-rel. Ministro José Mucio.
Assim, não se acatam os argumentos apresentados pela responsável.
Análise conclusiva
Vale ressaltar que a pretensão punitiva do TCU, conforme Acórdão 1441/2016-TCU-Plenário, que uniformizou a jurisprudência acerca dessa questão, subordina-se ao prazo geral de prescrição indicado no art. 205 do Código Civil, que é de 10 anos, contado da data de ocorrência da irregularidade sancionada, nos termos do art. 189 do Código Civil, sendo este prazo interrompido pelo ato que ordenar a citação, a audiência ou a oitiva do responsável. No caso em exame, ocorreu a prescrição da pretensão punitiva, uma vez que os débitos ocorreram de 5/2/2001 até 5/10/2007 e o ato de ordenação da citação ocorreu em 31/10/2018 (peça 17) .
Não havendo nos autos elementos que possam atestar a boa-fé da Sra. Elza Maria Almeida Lima, devem ser rejeitadas as alegações de defesa da responsável, devendo as contas serem julgadas irregulares, condenando-a ao débito apurado e aplicando-lhes [sem aplicar-lhe] a multa prevista no art. 57 da Lei 8.443/1992 [ante a prescrição da pretensão punitiva].
CONCLUSÃO
Em face da análise promovida, não foi possível sanear as irregularidades atribuída à responsável, tampouco elidir o débito a ela imputado. Ademais, inexistem nos autos elementos que demonstrem a boa-fé da responsável ou a ocorrência de outros excludentes de culpabilidade. 
Desse modo, suas contas devem, desde logo, ser julgadas irregulares, nos termos do art. 202, § 6º, do Regimento Interno do TCU, procedendo-se à condenação em débito da Sra. Elza Maria Almeida Lima, sem a aplicação de multa, ante a prescrição da pretensão punitiva.
PROPOSTAS DE ENCAMINHAMENTO
Diante do exposto, submetem-se os autos à consideração superior, propondo-se:
rejeitar as alegações de defesa da Sra. Elza Maria de Almeida Lima (CPF XXX.595.462-XX) ;
julgar irregulares, nos termos dos arts. 1º, inciso I, 16, inciso III, alínea "c", § 2º, da Lei 8.443/1992 c/c os arts. 19 e 23, inciso III, da mesma Lei, e com arts. 1º, inciso I; 209, inciso III; 210 e 214, inciso III, do Regimento Interno/TCU, as contas da Sra. Elza Maria de Almeida Lima (CPF XXX.595.462-XX) , condenando-a ao pagamento das importâncias a seguir especificadas, atualizadas monetariamente e acrescidas dos juros de mora, calculadas a partir das datas discriminadas até a data do efetiva quitação do débito, fixando-lhe o prazo de quinze dias, para que comprove, perante o Tribunal, o recolhimento das referidas quantias ao Tesouro Nacional, nos termos do art. 23, inciso III, alínea "a", da citada lei;
Débito:
	Data 
	Valor R$ 

	05/02/01
	744,81

	05/03/01
	744,81

	05/04/01
	736,07

	05/05/01
	736,07

	05/06/01
	1.279,93

	05/07/01
	1.317,67

	05/08/01
	736,07

	05/09/01
	763,79

	05/10/01
	817,75

	05/11/01
	751,17

	05/12/01
	1.775,12

	05/01/02
	3.433,33

	05/02/02
	1.016,51

	05/03/02
	1.053,19

	05/04/02
	1.056,05

	05/05/02
	1.053,19

	05/06/02
	1.542,87

	05/07/02
	2.013,10

	05/08/02
	1.053,19

	05/09/02
	1.060,83

	05/10/02
	1.084,41

	05/11/02
	1.060,83

	05/12/02
	2.007,92

	05/01/03
	2.625,49

	05/02/03
	1.074,08

	05/03/03
	1.074,08

	05/04/03
	1.074,08

	05/05/03
	1.074,08

	05/06/03
	1.614,05

	05/07/03
	1.239,90

	05/08/03
	1.137,26

	05/09/03
	1.268,74

	05/10/03
	1.132,66

	05/11/03
	1.160,90

	05/12/03
	1.633,23

	05/01/04
	1.827,53

	05/02/04
	1.164,73

	05/03/04
	1.164,73

	05/04/04
	1.190,03

	05/05/04
	1.190,03

	05/06/04
	1.770,68

	05/07/04
	2.095,04

	05/08/04
	1.904,91

	05/09/04
	1.384,85

	05/10/04
	1.399,85

	05/11/04
	1.384,85

	05/12/04
	2.589,31

	05/01/05
	2.040,72

	05/02/05
	1.384,85

	05/03/05
	1.402,40

	05/04/05
	1.384,85

	05/05/05
	1.384,85

	05/06/05
	1.995,87

	05/07/05
	2.464,70

	05/08/05
	1.384,67

	05/09/05
	1.412,39

	05/10/05
	1.384,85

	05/11/05
	1.384,85

	05/12/05
	2.593,72

	05/01/06
	3.079,69

	05/02/06
	1.389,26

	05/03/06
	1.389,26

	05/04/06
	1.493,05

	05/05/06
	1.683,80

	05/06/06
	1.493,05

	05/07/06
	1.493,05

	05/08/06
	1.788,04

	05/09/06
	1.816,94

	05/10/06
	1.788,04

	05/11/06
	1.788,04

	05/12/06
	3.347,93

	05/01/07
	3.269,28

	05/02/07
	1.785,86

	05/03/07
	1.937,34

	05/04/07
	1.937,34

	05/05/07
	1.937,34

	05/06/07
	1.937,34

	05/07/07
	1.937,34

	05/08/07
	1.937,34

	05/09/07
	1.967,60

	05/10/07
	1.937,34

		    Débito com juros atualizado até 14/2/2020 - R$ 580.603,44 (peça 31) 
autorizar, desde logo, a cobrança judicial das dívidas, caso não atendida a notificação, na forma do disposto no art. 28, inciso II, da Lei 8.443/1992;
autorizar também, desde logo, se requerido, com fundamento no art. 28, inciso I, da Lei 8.443, de 1992 c/c o art. 217, §§ 1º e 2º do Regimento Interno, o parcelamento da dívida em até 36 parcelas, incidindo sobre cada parcela, corrigida monetariamente, os correspondentes acréscimos legais fixando- lhe o prazo de quinze dias, a contar do recebimento da notificação, para comprovar perante o Tribunal o recolhimento da primeira parcela, e de trinta dias, a contar da parcela anterior, para comprovar os recolhimentos das demais parcelas, devendo incidir sobre cada valor mensal, atualizado monetariamente, os juros de mora devidos, no caso do débito, na forma prevista na legislação em vigor, alertando os responsáveis de que a falta de comprovação do recolhimento de qualquer parcela importará o vencimento antecipado do saldo devedor, nos termos do § 2º do art. 217 do Regimento Interno deste Tribunal;
enviar cópia do Acórdão a ser prolatado, bem como do Relatório e do Voto que o fundamentarem à Procuradoria da República no Estado do Amapá, nos termos do § 3º do art. 16 da Lei 8.443/1992 c/c o § 7º do art. 209 do Regimento Interno do TCU, para adoção das medidas cabíveis;
enviar cópia do Acórdão que vier a ser proferido ao Ministério da Fazenda e à responsável, para ciência, informando que a presente deliberação, acompanhada do Relatório e do Voto que a fundamenta, está disponível para a consulta no endereço www.tcu.gov.br/acordaos, além de esclarecer que, caso requerido, o TCU poderá fornecer sem custos as correspondentes cópias, de forma impressa.
2.	O Ministério Público junto ao Tribunal de Contas da União, representado pelo Procurador Júlio Marcelo de Oliveira, manifestou-se nos seguintes termos (peça 46) :
Trata-se de tomada de contas especial (TCE) resultante da conversão de processo de representação (TC Processo 028.646/2017-7, em apenso) , determinada pelo Acórdão 10794/2018-TCU-Primeira Câmara, que apresenta o seguinte teor:
"Os Ministros do Tribunal de Contas da União ACORDAM, por unanimidade, com fundamento no art. 47 da Lei 8.443/1992, arts. 143, inciso III e inciso V, alínea 'g', 235, 237, inciso I e parágrafo único, e 252, todos do Regimento Interno/TCU, de acordo com o parecer emitido nos autos, em:
conhecer da presente representação, eis que satisfeitos os requisitos de admissibilidade previstos no RITCU, para, no mérito, considerá-la procedente;
converter o presente processo em tomada de contas especial, autorizando, desde logo, a citação da responsável, nos exatos termos da instrução da unidade técnica acostada à peça 11; 
encaminhar cópia desta deliberação, acompanhada da instrução da unidade técnica, à Sra. Elza Maria de Almeida Lima (CPF XXX.595.462-XX) , ao representante e ao Ministro de Estado do Planejamento, Desenvolvimento e Gestão, com fundamento no art. 198, parágrafo único, do RITCU; e
apensar os presentes autos à TCE a ser constituída."
Em cumprimento à referida deliberação, a Secex-AP promoveu a citação da sra. Elza Maria Almeida Lima, ex-servidora federal do quadro de pessoal do ex-Território Federal do Amapá (cargo de Agente Administrativo) , pelo débito decorrente da seguinte irregularidade (peça 22) :
"a) Irregularidade: recebimento irregular de valores a título de remuneração, no período de janeiro/2001 a setembro/2007, uma vez que a servidora não prestou os respectivos serviços, pois que estava morando em local diverso da sua lotação funcional;
b) Conduta: recebeu indevidamente valores a título de remuneração, no período de janeiro/2001 a setembro/2007, sem a respectiva prestação dos serviços, pois estava residindo em local diverso da sua lotação funcional;
c) Dispositivos infringidos: princípios da legalidade, moralidade e interesse público; art. 19, da Lei 8.112/1990;
d) Nexo de causalidade: A irregularidade só aconteceu por participação direta da ex-servidora. Se quisesse, a mesma poderia ter comunicado seu afastamento do trabalho, para que não fossem procedidos os pagamentos de sua remuneração."
A responsável, representada pela Defensoria Pública da União (DPU) , apresentou suas alegações de defesa (peça 29) .
Após analisá-las, a Secex-TCE formulou a seguinte proposta de encaminhamento (peças 32 a 34) :
"a) rejeitar as alegações de defesa da Sra. Elza Maria de Almeida Lima (CPF XXX.595.462-XX) ;
b) julgar irregulares, nos termos dos arts. 1º, inciso I, 16, inciso III, alínea 'c', § 2º, da Lei 8.443/1992 c/c os arts. 19 e 23, inciso III, da mesma Lei, e com arts. 1º, inciso I; 209, inciso III; 210 e 214, inciso III, do Regimento Interno/TCU, as contas da Sra. Elza Maria de Almeida Lima (CPF XXX.595.462-XX) , condenando-a ao pagamento das importâncias a seguir especificadas, atualizadas monetariamente e acrescidas dos juros de mora, calculadas a partir das datas discriminadas até a data do efetiva quitação do débito, fixando-lhe o prazo de quinze dias, para que comprove, perante o Tribunal, o recolhimento das referidas quantias ao Tesouro Nacional, nos termos do art. 23, inciso III, alínea 'a', da citada lei;
Débito:
 (...) 
Débito com juros atualizado até 14/2/2020 - R$ 580.603,44 (peça 31) 
c) autorizar, desde logo, a cobrança judicial das dívidas, caso não atendida a notificação, na forma do disposto no art. 28, inciso II, da Lei 8.443/1992;
d) autorizar também, desde logo, se requerido, com fundamento no art. 28, inciso I, da Lei 8.443, de 1992 c/c o art. 217, §§ 1º e 2º do Regimento Interno, o parcelamento da dívida em até 36 parcelas, incidindo sobre cada parcela, corrigida monetariamente, os correspondentes acréscimos legais fixando- lhe o prazo de quinze dias, a contar do recebimento da notificação, para comprovar perante o Tribunal o recolhimento da primeira parcela, e de trinta dias, a contar da parcela anterior, para comprovar os recolhimentos das demais parcelas, devendo incidir sobre cada valor mensal, atualizado monetariamente, os juros de mora devidos, no caso do débito, na forma prevista na legislação em vigor, alertando os responsáveis de que a falta de comprovação do recolhimento de qualquer parcela importará o vencimento antecipado do saldo devedor, nos termos do § 2º do art. 217 do Regimento Interno deste Tribunal;
e) enviar cópia do Acórdão a ser prolatado, bem como do Relatório e do Voto que o fundamentarem à Procuradoria da República no Estado do Amapá, nos termos do § 3º do art. 16 da Lei 8.443/1992 c/c o § 7º do art. 209 do Regimento Interno do TCU, para adoção das medidas cabíveis;
f) enviar cópia do Acórdão que vier a ser proferido ao Ministério da Fazenda e à responsável, para ciência, informando que a presente deliberação, acompanhada do Relatório e do Voto que a fundamenta, está disponível para a consulta no endereço www.tcu.gov.br/acordaos, além de esclarecer que, caso requerido, o TCU poderá fornecer sem custos as correspondentes cópias, de forma impressa."
II
Preliminarmente ao julgamento de mérito desta TCE, o Ministério Público de Contas entende que devem ser chamados aos autos, para responder solidariamente pelo débito, os demais agentes públicos que, por ação ou omissão, concorreram para o cometimento da irregularidade.
Isso porque a sra. Elza Maria Almeida Lima, servidora do quadro de pessoal do extinto Território Federal do Amapá, à disposição do Governo do Estado do Amapá, não teria logrado êxito em continuar recebendo a remuneração mensal do seu cargo por mais de seis anos consecutivos, mesmo sem nenhuma atividade laboral nesse período, não fosse a conivência dos seus superiores hierárquicos ou de outros servidores públicos.
A propósito, o Relatório da Comissão de Sindicância (Processo 16439.000004/2007-62) , datado de 9/11/2007, assim relata os fatos (peça 2, pp. 136 e 137, grifou-se) :
"No mês de janeiro do ano de 2001, a servidora ELZA MARIA ALMEIDA LIMA ausentou-se deste Estado (Amapá) , viajando para Mogi das Cruzes, Estado de São Paulo, para cursar uma faculdade e durante aquele ano frequentou o curso de psicologia. No final do ano, mudou-se para Belém do Pará, com a intenção de obter transferência de seus estudos; não obtendo sucesso em sua transferência, passou o ano de 2002 sem qualquer atividade em Belém, ao final desse ano, prestou vestibular na Universidade da Amazônia - UNAMA para o curso de Fonoaudiologia, iniciando seus estudos no 2º semestre do ano de 2003, onde permaneceu até 26 de setembro do ano em curso [2007], pois no dia seguinte, retornou ao trabalho e apresentou-se a esta Comissão, quando então foi oficialmente notificada sobre este procedimento disciplinar.
Conforme consta nos autos, não houve autorização expressa para a servidora ELZA se ausentar do trabalho e liberação para estudar fora do Estado, pois o próprio Secretário de Estado João Bosco Alfaia Dias, em seu depoimento, afirma que não concedeu tal autorização; entretanto, está evidente que houve autorização tácita, mediante a anuência de seus superiores hierárquicos, estando muito fácil constatar nos autos que a administração não ficou somente no silêncio ou na inércia, mas manifestou-se mês a mês, através de seus agentes que deram o visto, homologando as folhas de ponto da servidora ELZA, durante todo o período de ausência desta ao serviço.
Uma das providências desta Comissão, no decorrer desta apuração, foi requerer cópia das folhas de ponto da servidora ELZA correspondente ao período de ausência, ou seja, de janeiro de 2001 a setembro de 2007, apesar da atenção, observa-se que algumas folhas não foram fornecidas alegando a Gerente de Recursos Humanos do Amapá que não foram encontradas nos arquivos, entretanto, ao relacionarmos as folhas de ponto que foram repassadas a esta Comissão aos depoimentos tomados, dá para concluir que houve complacência, inicialmente, durante o ano de 2001, pelo então Diretor do Departamento de Desenvolvimento Rural - DDR, servidor RUBENS CELESTINO GEMAQUE, em seguida há uma lacuna, do ano de 2002 não foi fornecida nenhuma folha de ponto da acusada ELZA; o servidor ANTONIO JOSÉ SILVA COLARES como Diretor do DDR homologou apenas o mês de fevereiro de 2003, no mês seguinte a Chefe do Setorial de Pessoal Ana Lília Castro de Aquino foi quem homologou, a partir daí as folhas de ponto passaram a ser homologadas pelo Chefe de Gabinete do Secretário em uma longa sequência, abril de 2003 a março de 2006, através de BENTO GÓES DE ALMEIDA e JOSÉ PAULO DA SILVA RAMOS JÚNIOR, em seguida ANA LÍLIA CASTRO DE AQUINO e GILDA FERREIRA PEREIRA, homologaram por oito meses, retornando a seguir para a Chefia de Gabinete, desta vez por MOYSÉS ROGÉRIO DA SILVA, este diz que a acusada abusou de sua boa fé e mesmo assim todas as vezes que assinou fez cobrança para ELZA MARIA para resolver sua situação funcional, até que, em 25 de junho de 2007, ELZA MARIA foi removida para o Gabinete Civil do Governo, passando a responsabilidade pela homologação do ponto desta ao Senhor ARTUR DE JESUS BARBOSA SOTÃO, subchefe de Gabinete, que o fez de julho a setembro do ano em curso [2007]. Atualmente, a Servidora ELZA MARIA está lotada no Setor de Pessoal da Secretaria de Estado do Desenvolvimento Rural."
Ao se manifestar sobre o Relatório da Comissão de Sindicância, a Assessoria Jurídica da Gerência Regional de Administração no Estado do Amapá (GRA/AP) opinou, em parecer datado de 28/1/2008, pela instituição de Processo Administrativo Disciplinar (PAD) , no rito ordinário, objetivando apurar as possíveis irregularidades graves cometidas por agentes públicos. Assim, manifestou-se pela remessa urgente dos autos à corregedoria da Secretaria de Administração do Amapá (SEAD/AP) , para efetuar as providências cabíveis à instauração do PAD (peça 2, pp. 141/2) . O Gerente Regional da GRA/AP concordou com o parecer jurídico e determinou a remessa dos autos, urgentemente, à Corregedoria da SEAD/AP, para as providências cabíveis, com a posterior remessa dos autos à GRA/AP, para o devido julgamento (peça 2, p. 143) .
A SEAD/AP recebeu o processo em 13/3/2008 (peça 37, p. 105) , porém não adotou nenhuma providência para a instauração do PAD, e, após ser provocada pela Superintendência de Administração do Ministério da Fazenda no Amapá - SAMF/AP (que sucedeu a GRA/AP) , restituiu a esta, em 22/11/2013, o processo de sindicância (peça 2, p. 144) .
A Corregedoria-Geral do Ministério da Fazenda, em decisão datada de 4/7/2014, determinou a instauração de PAD, com base no disposto na Nota Técnica 92/2014 (peça 36, pp. 107/21) .
No âmbito do processo administrativo disciplinar 12100.000050/2014-51, diversos agentes públicos foram notificados na condição de investigados e prestaram seus depoimentos (peça 37, pp. 31 e ss) . Foram indiciados os seguintes servidores, além da sra. Elza Maria Almeida de Lima (peça 37, pp. 269/307) : Gilda Ferreira Pereira, Ana Lilia Castro Aquino, Rubens Celestino Rodrigues Gemaque, Artur de Jesus Barbosa Sótão, Moysés Rogério da Silva, José Paulo da Silva Ramos Júnior, Antônio José Silva Colares e Bento Góes de Almeida.
A comissão do PAD, conforme relatório datado de 2/12/2015 (peça 38, pp. 331/73) , concluiu, após analisar as defesas apresentadas, que todos os envolvidos deveriam ser penalizados com a demissão, mas que não seria possível aplicar tal penalidade, em razão da prescrição da pretensão punitiva da Administração.
Já a Corregedoria-Geral do Ministério da Fazenda, a teor da Nota Técnica 22/2016 (peça 38, pp. 381/407) , entendeu que apenas as sras. Elza Maria Almeida Lima, Ana Lilia Castro de Aquino e Gilda Ferreira Pereira mereciam sofrer a pena de demissão, para a qual não teria operado a prescrição da pretensão punitiva, visto que as condutas funcionais tinham equivalência na lei penal (crime de falsidade ideológica ou estelionato majorado) , de modo que o prazo prescricional seria de 12 anos (art. 142, § 2º, da Lei 8.112/1990 e art. 109, III, do Código Penal) , contados da ciência do fato irregular pela Administração (21/8/2007) . Quanto aos demais indiciados, o entendimento da Corregedoria-Geral foi de que suas condutas, também irregulares, não apresentaram elementos convincentes de dolo específico, de modo que mereciam ser enquadradas nos incisos I, II e III do art. 116 da Lei 8.112/1990, cujas penas de advertência ou suspensão estariam prescritas.
Em seguida, os autos do PAD foram remetidos à Corregedoria do Ministério do Planejamento, Orçamento e Gestão, para as providências de sua alçada, uma vez que a Superintendência de Administração do Ministério da Fazenda no Estado do Amapá havia sido sucedida pela Superintendência de Administração do Ministério do Planejamento, Orçamento e Gestão no Estado do Amapá.
O Ministro de Estado do Planejamento, Desenvolvimento e Gestão Substituto, mediante portarias expedidas em 31/3/2017 (DOU de 3/4/2017, Seção 2, p. 75) , acolhendo parecer jurídico da Consultoria Jurídica-MP, decidiu aplicar a pena de demissão às sras. Elza Maria Almeida Lima, Ana Lilia Castro de Aquino e Gilda Ferreira Pereira, aplicar a pena de advertência aos srs. Rubens Celestino Rodrigues Gemaque, Moysés Rogério da Silva e José Paulo da Silva Ramos Júnior, absolver os srs. Artur de Jesus Barbosa Sótão e Antônio José Silva Colares, por insuficiência de provas, e deixar de aplicar a pena de suspensão ao sr. Bento Góes de Almeida, por encontrar-se, à época dos fatos, aposentado (peça 45) .
Saliente-se que tramita, na justiça federal do Amapá (4ª Vara Federal) , a ação penal 0016236-83.2014.4.01.3100, proposta pelo Ministério Público Federal (MPF) com base nos fatos em apreço no citado processo administrativo disciplinar. O processo penal ainda não foi julgado, sendo que a denúncia, que versa sobre o crime de estelionato majorado, foi recebida em relação a Elza Maria Almeida Lima, Ana Lilia Castro de Aquino, Gilda Ferreira Pereira, José Paulo da Silva Ramos Júnior, Moysés Rogério da Silva e Rubens Celestino Rodrigues Gemaque, e rejeitada em relação a Artur de Jesus Barbosa Sótão e Bento Góes de Almeida (peça 45) .
Também tramita, na justiça estadual do Amapá (5ª Vara Cível e de Fazenda Pública de Macapá) , a ação civil de improbidade administrativa 0057995-51.2016.8.03.0001, proposta pelo Ministério Público do Estado do Amapá contra Elza Maria Almeida Lima e Rubens Celestino Rodrigues Gemaque. A ação versa sobre o recebimento, pela ré, de função comissionada (Cargo de Direção Intermediário - CDI-1) na Secretaria de Estado de Desenvolvimento Rural do Estado do Amapá, no primeiro semestre de 2001 (peça 41, p. 13) , mesmo sem contraprestação de serviço por parte da servidora (peças 39 a 42) .
Como se vê, seja no âmbito administrativo disciplinar, seja no âmbito judicial, foram arrolados outros servidores públicos, além da sra. Elza Maria, como responsáveis pelas irregularidades que causaram dano ao erário.
Não há qualquer razão, pois, para que o TCU deixe de responsabilizar os terceiros que concorreram para o cometimento do dano aos cofres federais. Até porque quanto mais responsáveis forem citados e condenados, mais as chances de a União efetivamente recuperar, na fase de execução, os valores indevidamente gastos.
A confissão da sra. Elza Maria, os depoimentos colhidos na sindicância e no PAD e as diversas folhas de ponto colacionadas aos autos demonstram a participação dos servidores Rubens Celestino Rodrigues Gemaque, Ana Lilia Castro de Aquino, Antônio José Silva Colares, Bento Góes de Almeida, José Paulo da Silva Ramos Júnior, Gilda Ferreira Pereira, Moysés Rogério da Silva e Artur de Jesus Barbosa Sótão no cometimento da irregularidade, seja validando as folhas de ponto preenchidas pela sra. Elza Maria (sempre com registros invariáveis dos horários de chegada e saída) , seja omitindo-se no dever de adotar as providências cabíveis em face da falta de atividade laboral pela citada servidora.
No exercício de 2001, o servidor responsável por aferir o cumprimento da jornada de trabalho pela sra. Elza Maria era o sr. Rubens Celestino Rodrigues Gemaque, que exercia, desde o fim do exercício de 2000, o cargo de Diretor do Departamento de Desenvolvimento Rural (DDR) , da Secretaria de Estado da Agricultura, Pesca, Floresta e do Abastecimento do Estado do Amapá (SEAF) , e que inclusive manteve a sra. Elza Maria na função comissionada de Secretária do DDR nos primeiros meses de 2001 (peça 2, p. 65) , mesmo sem qualquer prestação de serviços por parte da servidora, a qual estava residindo no estado de São Paulo (peça 2, p. 41) . As folhas de ponto referentes aos meses de agosto/2001, setembro/2001 e dezembro/2001 (peça 2, pp. 79/81) demonstram que, mesmo após a dispensa da função comissionada, o sr. Rubens Celestino Rodrigues Gemaque permaneceu como responsável pela apuração da frequência da sra. Elza Maria.
No exercício de 2002, não é possível saber quem era o chefe imediato da sra. Elza Maria e/ou o responsável pela aferição de sua frequência, pois não consta, dos autos, nenhuma folha de ponto referente a esse período.
De 2/1/2003 a 31/1/2003 foram concedidas férias à sra. Elza Maria Almeida Lima, e a responsável pela notificação de férias foi a sra. Ana Lilia Castro de Aquino, que assinou o campo relativo à chefia imediata, conforme documento à peça 2, p. 83. A sra. Ana Lilia Castro de Aquino, na condição de Responsável pelas Atividades de Pessoal da SEAF (peça 2, p. 14) , foi quem validou a frequência da sra. Elza Maria relativa ao mês de março/2003 (peça 2, p. 85) e aos meses de junho/2006 e julho/2006 (peça 2, pp. 124/5) . A sra. Ana Lilia Castro Aquino também emitiu declaração, em 8/9/2006, afirmando, na condição de chefe imediata, que a sra. Elza Maria Almeida Lima se encontrava lotada na SEAF, "exercendo suas atividades funcionais no Setor de Pessoal/SEAF" (peça 2, p. 14) . Saliente-se que que tal declaração foi fornecida para que a sra. Elza Maria pudesse efetuar seu recadastramento perante a Gerência Regional de Administração no Estado do Amapá, do Ministério da Fazenda, no âmbito do recadastramento dos servidores ativos (peça 41, p. 20) . 
A folha de ponto relativa ao mês de fevereiro/2003 foi validada pelo sr. Antônio José Silva Colares, então Diretor do DDR/SEAF (peça 2, p. 84) .
De abril/2003 a agosto/2005, o responsável por apurar a frequência da sra. Elza Maria era o sr. Bento Góes de Almeida, então Chefe de Gabinete da SEAF, como indicam as folhas de ponto acostadas à peça 2, pp. 86/113. Registre-se que, nos meses de julho/2004 e julho/2005, foram concedidas férias à sra. Elza Maria, validadas pelo sr. Bento Góes de Almeida (peça 2, pp. 101 e 112) .
De setembro/2005 a março/2006, o novo Chefe de Gabinete da SEAF, sr. José Paulo da Silva Ramos Júnior, foi o responsável pela aferição da frequência da sra. Elza Maria, como demonstram as folhas de ponto à peça 2, pp. 114/21. Saliente-se que o sr. José Paulo da Silva Ramos Júnior foi quem assinou a notificação de férias da servidora para o período de 2/1/2006 a 31/1/2006 (peça 2, p. 119) .
A folha de ponto relativa a abril/2006 foi assinada pelo sr. Moysés Rogério da Silva, que atuou por procuração do sr. José Ribamar Oliveira Quintas, então Secretário de Estado da Agricultura, Pesca, Floresta e do Abastecimento (peça 2, p. 122) . Na época, o sr. Moysés era subordinado ao sr. José Ribamar, como afirmado por este em depoimento prestado no PAD (peça 37, p. 223) . O sr. Moysés Rogério da Silva foi também quem assinou, como Chefe de Gabinete da SEAF, as folhas de ponto da sra. Elza Maria relativas aos meses de dezembro/2006 a maio/2007 (peça 2, pp. 130 a 135) , sendo que a folha de ponto de janeiro/2007 registra que a servidora esteve de férias de 2/1/2007 a 31/1/2007 (peça 2, p. 131) .
Nos meses de maio, agosto, setembro, outubro e novembro/2006, quem validou as folhas de ponto da sra. Elza Maria foi a sra. Gilda Ferreira Pereira, então Gerente Geral da UCE (peça 2, pp. 123 e 126/9) .
Consta dos autos que, em junho/2007, a sra. Elza Maria foi removida da SEAF para o Gabinete Civil do Governo do Estado do Amapá (peça 2, p. 32) , onde permaneceu lotada até setembro/2007. Em 1/10/2007, ela foi removida de volta para a SEAF, sendo lotada no Setor de Pessoal, onde teria passado a cumprir normalmente os seus expedientes (peça 2, p. 67) . 
No período de junho a setembro/2007, o responsável por aferir a frequência da servidora era o sr. Artur de Jesus Barbosa Sótão, na condição de Chefe Adjunto do Gabinete Civil, como exemplificam as folhas de ponto referentes a agosto e setembro/2007 (peça 2, pp. 33 e 63) e como ele próprio admitiu no depoimento prestado no PAD (peça 37, pp. 193/5) .
Na folha de ponto de setembro/2007, pela primeira vez desde o afastamento irregular da sra. Elza Maria, foram registradas suas faltas ao trabalho, compreendendo o período de 1 a 26/9/2007. Nos dias 27 e 28/9/2007, consta que a servidora trabalhou normalmente das 7:30h às 12h e das 14:30h às 18h. Ressalte-se que, no dia 26/9/2007, a comissão de sindicância, buscando notificar pessoalmente a sra. Elza Maria, realizou diligência in loco no Gabinete Civil, ocasião em que foi informada pelo sr. Artur de Jesus Barbosa Sótão, na qualidade de chefe imediato da sra. Elza Maria, de que essa servidora não havia comparecido ao trabalho no mês de setembro/2007 (peça 2, p. 31) . Não obstante o registro das faltas, os vencimentos do mês de setembro/2007 foram pagos sem nenhum desconto (peça 9, p. 16) .
Cumpre salientar que toda a farsa envolvendo a fictícia atividade laboral da sra. Elza Maria começou a ser desvendada pelo órgão federal pagador (Ministério da Fazenda) em setembro/2006, por ocasião do recadastramento dos servidores ativos. Eis o relato de membro da Comissão de Recadastramento de Ativos da Gerência Regional de Administração no Estado do Amapá, datado de 28/12/2006:
"1. No dia 08 de setembro do corrente ano, a servidora ELZA MARIA ALMEIDA LIMA, Agente Administrativo, Classe S, Padrão III, lotada na Secretaria de Estado da Agricultura, Pesca, Floresta e do Abastecimento, compareceu nesta Gerência com o objetivo de efetuar seu recadastramento o qual foi efetivado pelo servidor Almir, pois a mesma portava todos os documentos solicitados, inclusive a Declaração assinada pelo Chefe Imediato. No entanto, o fato da servidora apresentar o título eleitoral emitido pelo Estado do Pará chamou a atenção do servidor Almir, que questionou com a mesma o motivo dela votar fora do seu domicílio eleitoral e ela ficou bastante nervosa não conseguindo justificativa coerente.
2. No dia 21 de dezembro, solicitados ao Senhor Almir que fizesse uma diligência in loco até o setor de trabalho da mesma, porém não foi possível localizá-la em virtude de ninguém saber informar seu paradeiro, inclusive a Senhora Ana Lilia Castro de Aquino que assinou a Declaração como Chefe de Pessoal e Chefe imediata, entretanto não soube dar nenhuma informação a respeito da servidora. Com o intuito de obter informações a respeito da mesma, o servidor Almir foi até o endereço de sua residência informado no recadastramento, porém foi informado por uma vizinha que a mesma há muito tempo foi embora do Estado e sua casa encontra-se alugada.
 (...) "
A servidora Elza Maria Almeida Lima confessou que, de janeiro/2001 até 26/9/2007, não exerceu atividade laboral, mesmo recebendo, mês a mês, sem interrupção, a sua remuneração. Para mascarar a sua ausência, admitiu que assinou, falsamente, as folhas de ponto mensais. Segue trecho do depoimento prestado pela responsável à comissão de sindicância, em que é descrito o modus operandi da fraude (peça 2, pp. 41/2, grifou-se) :
"Que, na época, a declarante estava lotada no Departamento de Desenvolvimento Rural - DDR, cujo diretor era o Senhor Rubens Celestino Gemaque, dessa forma, permaneceu lotada no mesmo Departamento, entretanto viajou para São Paulo, antes porém, lhe passaram no Setor de Pessoal várias folhas de ponto em branco para que assinasse referente aos meses que estaria ausente e no mês de julho, ao retornar a esta Capital de férias, assinou outras mais que atingiria até o final do ano, ressaltando que essas folhas de ponto foram entregues no mesmo Setor de Pessoal; (...) ; Que, a partir de sua permanência em Belém do Pará, a declarante passou a assinar mensalmente sua folha de ponto, algumas vezes quando vinha à Macapá e outras vezes, quando não podia vir, o Setor de pessoal mandava a folha para a declarante assinar em Belém; (...) assim, a declarante, passou a ter dificuldades para manter sua frequência [após o recadastramento], dessa forma, passou a vir muitas vezes a Macapá, passava alguns dias na Secretaria e assim conseguia a homologação de sua folha de ponto através do chefe de gabinete MOISÉS, este porém, passou a assinar, mas dando pressão na declarante para normalizar a situação; Que, sem outra alternativa, a declarante conseguiu através de alguns amigos, o apoio do Deputado MOISÉS SOUZA, que articulou sua remoção para o Gabinete Civil do Palácio, no mês de junho do ano em curso [2007]; Que, na verdade, sua remoção foi formalizada, porém, na época a declarante estava em Belém, desse modo, não se apresentou pessoalmente, embora já sabendo que estava a partir daí lotada no Gabinete Civil, passando a receber sua folha de ponto via sedex e da mesma maneira encaminhava de volta já assinada, depois veio a saber que o Senhor ARTUR SOTÃO era quem homologava sua folha de ponto; Que, ao tomar conhecimento de que havia uma Comissão apurando este fato, a declarante retornou de Belém, no dia 27 de setembro deste ano e apresentou-se ao Senhor ARTUR SOTÃO para retornar às suas atividades funcionais, ressaltando, que hoje, dia 01/10/2007, pela manhã, foi removida do Gabinete Civil do Palácio, para sua Secretaria de origem, agora denominada Secretaria de Estado do Desenvolvimento Rural, onde está lotada no presente; (...) "
Fica claro que a sra. Elza Maria obteve o beneplácito e a proteção de diversos agentes públicos ao longo de todo o período em que se ausentou do trabalho.
Tais agentes, pois, merecem ser citados pelos débitos correspondentes aos períodos em que, por ação ou omissão, validaram a frequência da sra. Elza Maria, conforme discriminado no quadro a seguir:
	Mês de Referência da Remuneração 
	Data 
	Valor Líquido (R$) 
	Responsável Solidário com a sra. Elza Maria Almeida Lima

	Janeiro/2001
	05/02/01
	744,81
	Rubens Celestino Rodrigues Gemaque

	Fevereiro/2001
	05/03/01
	744,81
	
	Março/2001
	05/04/01
	736,07
	
	Abril/2001
	05/05/01
	736,07
	
	Maio/2001
	05/06/01
	1.279,93
	
	Junho/2001
	05/07/01
	1.317,67
	
	Julho/2001
	05/08/01
	736,07
	
	Agosto/2001
	05/09/01
	763,79
	
	Setembro/2001
	05/10/01
	817,75
	
	Outubro/2001
	05/11/01
	751,17
	
	Novembro/2001
	05/12/01
	1.775,12
	
	Dezembro/2001
	05/01/02
	3.433,33
	
	Janeiro/2002
	05/02/02
	1.016,51
	 (?) 

	Fevereiro/2002
	05/03/02
	1.053,19
	
	Março/2002
	05/04/02
	1.056,05
	
	Abril/2002
	05/05/02
	1.053,19
	
	Maio/2002
	05/06/02
	1.542,87
	
	Junho/2002
	05/07/02
	2.013,10
	
	Julho/2002
	05/08/02
	1.053,19
	
	Agosto/2002
	05/09/02
	1.060,83
	
	Setembro/2002
	05/10/02
	1.084,41
	
	Outubro/2002
	05/11/02
	1.060,83
	
	Novembro/2002
	05/12/02
	2.007,92
	
	Dezembro/2002
	05/01/03
	2.625,49
	
	Janeiro/2003
	05/02/03
	1.074,08
	Ana Lilia Castro de Aquino

	Fevereiro/2003
	05/03/03
	1.074,08
	Antônio José Silva Colares

	Março/2003
	05/04/03
	1.074,08
	Ana Lilia Castro de Aquino

	Abril/2003
	05/05/03
	1.074,08
	Bento Góes de Almeida

	Maio/2003
	05/06/03
	1.614,05
	
	Junho/2003
	05/07/03
	1.239,90
	
	Julho/2003
	05/08/03
	1.137,26
	
	Agosto/2003
	05/09/03
	1.268,74
	
	Setembro/2003
	05/10/03
	1.132,66
	
	Outubro/2003
	05/11/03
	1.160,90
	
	Novembro/2003
	05/12/03
	1.633,23
	
	Dezembro/2003
	05/01/04
	1.827,53
	
	Janeiro/2004
	05/02/04
	1.164,73
	
	Fevereiro/2004
	05/03/04
	1.164,73
	
	Março/2004
	05/04/04
	1.190,03
	
	Abril/2004
	05/05/04
	1.190,03
	
	Maio/2004
	05/06/04
	1.770,68
	
	Junho/2004
	05/07/04
	2.095,04
	
	Julho/2004
	05/08/04
	1.904,91
	
	Agosto/2004 
	05/09/04
	1.384,85
	
	Setembro/2004
	05/10/04
	1.399,85
	
	Outubro/2004
	05/11/04
	1.384,85
	
	Novembro/2004 
	05/12/04
	2.589,31
	
	Dezembro/2004 
	05/01/05
	2.040,72
	
	Janeiro/2005
	05/02/05
	1.384,85
	
	Fevereiro/2005
	05/03/05
	1.402,40
	
	Março/2005
	05/04/05
	1.384,85
	
	Abril/2005
	05/05/05
	1.384,85
	
	Maio/2005
	05/06/05
	1.995,87
	
	Junho/2005
	05/07/05
	2.464,70
	
	Julho/2005
	05/08/05
	1.384,67
	
	Agosto/2005
	05/09/05
	1.412,39
	
	Setembro/2005
	05/10/05
	1.384,85
	José Paulo da Silva Ramos Júnior

	Outubro/2005
	05/11/05
	1.384,85
	
	Novembro/2005
	05/12/05
	2.593,72
	
	Dezembro/2005
	05/01/06
	3.079,69
	
	Janeiro/2006
	05/02/06
	1.389,26
	
	Fevereiro/2006
	05/03/06
	1.389,26
	
	Março/2006
	05/04/06
	1.493,05
	
	Abril/2006
	05/05/06
	1.683,80
	Moysés Rogério da Silva

	Maio/2006
	05/06/06
	1.493,05
	Gilda Ferreira Pereira

	Junho/2006
	05/07/06
	1.493,05
	Ana Lilia Castro de Aquino

	Julho/2006
	05/08/06
	1.788,04
	
	Agosto/2006
	05/09/06
	1.816,94
	Gilda Ferreira Pereira

	Setembro/2006
	05/10/06
	1.788,04
	
	Outubro/2006
	05/11/06
	1.788,04
	
	Novembro/2006 
	05/12/06
	3.347,93
	
	Dezembro/2006 
	05/01/07
	3.269,28
	Moysés Rogério da Silva

	Janeiro/2007
	05/02/07
	1.785,86
	
	Fevereiro/2007
	05/03/07
	1.937,34
	
	Março/2007
	05/04/07
	1.937,34
	
	Abril/2007
	05/05/07
	1.937,34
	
	Maio/2007
	05/06/07
	1.937,34
	
	Junho/2007
	05/07/07
	1.937,34
	Artur de Jesus Barbosa Sótão

	Julho/2007
	05/08/07
	1.937,34
	
	Agosto/2007
	05/09/07
	1.967,60
	
	Setembro/2007
	05/10/07
	1.937,34
	-

Esclareça-se que o chamamento de outros responsáveis aos autos não invalida a citação da sra. Elza Maria, já devidamente efetuada, porquanto não há agravamento da situação da responsável. Assim, não será necessário renovar sua citação.
No mérito, caso não seja acolhida a preliminar suscitada, o Ministério Público de Contas manifesta-se, no essencial, de acordo com a proposta de encaminhamento formulada pela Secex/TCE, no sentido de que as contas da sra. Elza Maria Almeida Lima sejam julgadas irregulares, com condenação em débito, mas sem aplicação de multa, em razão da prescrição da pretensão punitiva do TCU.
Ao ver do MP de Contas, não merece prosperar a alegação da responsável de que não agiu de má-fé porque obteve autorização tácita de seus superiores para seu afastamento com recebimento da remuneração. Ainda que tenha tido tal autorização, é evidente a má-fé da responsável, porquanto sabia perfeitamente que a consequência legal para a falta ao trabalho seria o corte da sua remuneração, tanto é que continuou assinando as folhas de ponto mensais, com conteúdo sabidamente falso, a fim de acobertar a sua ausência. 
Ao contrário do alegado, fica claro que a ex-servidora agiu com a vontade de enganar os órgãos públicos, pois, se realmente acreditasse que seu afastamento não era irregular, não teria forjado o cumprimento da sua jornada de trabalho, mediante a assinatura de folhas de ponto com informações absolutamente falsas.
Ainda que a mera culpa seja suficiente para a sua responsabilização pelo TCU, no presente caso, o dolo da responsável está devidamente comprovado nos autos, agravando a sua culpabilidade. 
Por tais motivos, propõe-se que seja acrescida a alínea "d" do art. 16, III, da Lei 8.443/1992 à fundamentação legal da irregularidade das contas da sra. Elza Maria Almeida Lima.
III
Ante o exposto, o Ministério Público de Contas, preliminarmente, manifesta-se pela restituição dos autos à unidade técnica, a fim de que realize a citação dos seguintes responsáveis, em solidariedade com a sra. Elza Maria de Almeida Lima (já citada) , pelos débitos a seguir discriminados, decorrentes da validação indevida das folhas de ponto da sra. Elza Maria Almeida Lima e/ou da omissão em adotar as providências cabíveis em face da ausência de prestação de serviços por parte da aludida ex-servidora:
	Data de Referência
	Valor do Débito (R$) 
	Responsável Solidário com a sra. Elza Maria Almeida Lima

	05/02/01
	744,81
	Rubens Celestino Rodrigues Gemaque

	05/03/01
	744,81
	
	05/04/01
	736,07
	
	05/05/01
	736,07
	
	05/06/01
	1.279,93
	
	05/07/01
	1.317,67
	
	05/08/01
	736,07
	
	05/09/01
	763,79
	
	05/10/01
	817,75
	
	05/11/01
	751,17
	
	05/12/01
	1.775,12
	
	05/01/02
	3.433,33
	
	05/02/03
	1.074,08
	Ana Lilia Castro de Aquino

	05/03/03
	1.074,08
	Antônio José Silva Colares

	05/04/03
	1.074,08
	Ana Lilia Castro de Aquino

	05/05/03
	1.074,08
	Bento Góes de Almeida

	05/06/03
	1.614,05
	
	05/07/03
	1.239,90
	
	05/08/03
	1.137,26
	
	05/09/03
	1.268,74
	
	05/10/03
	1.132,66
	
	05/11/03
	1.160,90
	
	05/12/03
	1.633,23
	
	05/01/04
	1.827,53
	
	05/02/04
	1.164,73
	
	05/03/04
	1.164,73
	
	05/04/04
	1.190,03
	
	05/05/04
	1.190,03
	
	05/06/04
	1.770,68
	
	05/07/04
	2.095,04
	
	05/08/04
	1.904,91
	
	05/09/04
	1.384,85
	
	05/10/04
	1.399,85
	
	05/11/04
	1.384,85
	
	05/12/04
	2.589,31
	
	05/01/05
	2.040,72
	
	05/02/05
	1.384,85
	
	05/03/05
	1.402,40
	
	05/04/05
	1.384,85
	
	05/05/05
	1.384,85
	
	05/06/05
	1.995,87
	
	05/07/05
	2.464,70
	
	05/08/05
	1.384,67
	
	05/09/05
	1.412,39
	
	05/10/05
	1.384,85
	José Paulo da Silva Ramos Júnior

	05/11/05
	1.384,85
	
	05/12/05
	2.593,72
	
	05/01/06
	3.079,69
	
	05/02/06
	1.389,26
	
	05/03/06
	1.389,26
	
	05/04/06
	1.493,05
	
	05/05/06
	1.683,80
	Moysés Rogério da Silva

	05/06/06
	1.493,05
	Gilda Ferreira Pereira

	05/07/06
	1.493,05
	Ana Lilia Castro de Aquino

	05/08/06
	1.788,04
	
	05/09/06
	1.816,94
	Gilda Ferreira Pereira

	05/10/06
	1.788,04
	
	05/11/06
	1.788,04
	
	05/12/06
	3.347,93
	
	05/01/07
	3.269,28
	Moysés Rogério da Silva

	05/02/07
	1.785,86
	
	05/03/07
	1.937,34
	
	05/04/07
	1.937,34
	
	05/05/07
	1.937,34
	
	05/06/07
	1.937,34
	
	05/07/07
	1.937,34
	Artur de Jesus Barbosa Sótão

	05/08/07
	1.937,34
	
	05/09/07
	1.967,60
	
Sucessivamente, caso não seja acolhida a preliminar suscitada, o MP de Contas, no mérito, manifesta-se de acordo com a proposta de encaminhamento formulada pela Secex/TCE, com o acréscimo da alínea "d" do art. 16, III, da Lei 8.443/1992 à fundamentação legal da irregularidade das contas da sra. Elza Maria Almeida Lima e com o ajuste da alínea "f" da aludida proposta, para que, em vez de Ministério da Fazenda, conste Ministério da Economia. 
É o relatório.

Luana de Lima Saraiva (Defensora Pública da União no Amapá), representando a Sra. Elza Maria Almeida Lima.

Procurador Júlio Marcelo de Oliveira.

TOMADA DE CONTAS ESPECIAL. CONVERSÃO DE REPRESENTAÇÃO MEDIANTE O ACÓRDÃO 10.794/2018-TCU-1ª CÂMARA. IRREGULARIDADE FUNCIONAL DE SERVIDORA DO QUADRO DE PESSOAL DO EX-TERRITÓRIO FEDERAL DO AMAPÁ/AP. CITAÇÃO. ALEGAÇÕES DE DEFESA NÃO AFASTAM AS FALHAS APURADAS. CONTAS IRREGULARES. DÉBITO. PRESCRIÇÃO DA PRETENSÃO PUNITIVA. CIÊNCIA.

TOMADA DE CONTAS ESPECIAL (TCE)

Secretaria de Controle Externo de Tomada de Contas Especial (SecexTCE).

Em apreciação, tomada de contas especial (TCE) resultante da conversão de representação (TC Processo 028.646/2017-7) , determinada pelo Acórdão 10794/2018-TCU-Primeira Câmara.
A representação foi elaborada pelo Sr. Everton Pereira Aguiar Araújo, Procurador da República no Estado do Amapá, noticiando irregularidade funcional cometida pela Sra. Elza Maria de Almeida Lima, matrícula/Siape 1017261, servidora do quadro de pessoal do ex-Território Federal do Amapá, ocupante do cargo de Agente Administrativo, à disposição do Governo do Estado do Amapá, à época dos fatos.
Segue a transcrição do Acórdão 10794/2018-TCU-Primeira Câmara, apreciado na Sessão de 11/9/2018 (peça 13) :
Os Ministros do Tribunal de Contas da União ACORDAM, por unanimidade, com fundamento no art. 47 da Lei 8.443/1992, arts. 143, inciso III e inciso V, alínea "g", 235, 237, inciso I e parágrafo único, e 252, todos do Regimento Interno/TCU, de acordo com o parecer emitido nos autos, em:
a) conhecer da presente representação, eis que satisfeitos os requisitos de admissibilidade previstos no RITCU, para, no mérito, considerá-la procedente;
b) converter o presente processo em tomada de contas especial, autorizando, desde logo, a citação da responsável, nos exatos termos da instrução da unidade técnica acostada à peça 11;
c) encaminhar cópia desta deliberação, acompanhada da instrução da unidade técnica, à Sra. Elza Maria de Almeida Lima (CPF 092.595.462-49) , ao representante e ao Ministro de Estado do Planejamento, Desenvolvimento e Gestão, com fundamento no art. 198, parágrafo único, do RITCU; e
d) apensar os presentes autos à TCE a ser constituída. (destaquei) 
Na presente TCE, apura-se o recebimento irregular de valores a título de remuneração por parte da servidora, Sra. Elza Maria de Almeida Lima, durante o período de janeiro/2001 a setembro/2007, haja vista não ter prestado os respectivos serviços, pois estava morando em local diverso da sua lotação funcional.
Em virtude dessa irregularidade, a Secretaria de Controle Externo de Tomada de Contas Especial (SecexTCE) procedeu à citação da Sra. Elza Maria, nos termos do Ofício 0664/2018-TCU/SECEX-AP, de 30/10/2018 (peça 18) , resultando em tentativa infrutífera, em função do registro de "ausente" constante do Aviso de Recebimento (AR) de peça 19. Nova citação foi realizada, mediante o Ofício 0713/2018-TCU/SECEX-AP, de 27/11/2018 (peça 22) , devidamente recebido consoante AR de peça 27. Além disso, a unidade técnica enviou o Ofício 0004/2019-TCU/SECEX-AP, de 2/1/2019 (peça 26) , para a Sra. Luana de Lima Saraiva, Defensora Pública da União no Amapá, representante legal da servidora (peças 24 e 25) . Em resposta ao Ofício 0713/2018-TCU/SECEX-AP, a responsável encaminhou ao TCU suas alegações de defesa (peça 29, p. 1-7) .
A Sra. Elza Maria alega, em síntese:
a) não ter agido com vontade de enganar os órgãos públicos na obtenção de vantagem ilícita, ocorrendo presunção de boa-fé na sua conduta e, assim, não deve proceder à restituição dos valores recebidos (peça 29; p. 1-2) ;
b) ocorrência de prescrição quinquenal para instauração da TCE, em virtude do transcurso do prazo de mais de dez anos entre a instauração, em 2018, e a interrupção, em outubro de 2017, das condutas supostamente ilícitas praticadas pela assistida (peça 29; p. 2-6) .
A SecexTCE, após analisar as alegações de defesa a Sra. Elza Maria, manifestou-se de forma uníssona (peças 32-35) , concluindo pela ocorrência da prescrição da pretensão punitiva do TCU, e propôs, em resumo:
a) rejeitar as alegações de defesa da responsável;
b) julgar irregulares as contas da Sra. Elza Maria de Almeida Lima, condenando-a ao pagamento do débito no valor histórico de R$ 126.366,76; e
c) enviar cópia da deliberação à Procuradoria da República no Estado do Amapá, ao Ministério da Fazenda e à responsável.
O Ministério Público junto ao Tribunal de Contas da União, representado pelo Procurador Júlio Marcelo de Oliveira, sugeriu, preliminarmente, a restituição dos autos à unidade técnica para realização de citação dos demais agentes públicos que, por ação ou omissão, concorreram para o cometimento da irregularidade, a fim de responderem, solidariamente, pelo débito apurado.
No mérito, caso não acolhida a preliminar suscitada, o MPTCU manifestou-se de acordo com a proposta apresentada pela SecexTCE, indicando o acréscimo da alínea "d" do art. 16, inciso III, da Lei 8.443/1992 à fundamentação legal da irregularidade das contas e o ajuste para que conste Ministério da Economia em vez de Ministério da Fazenda (peça 46) .
Inicialmente, entendo que o processo se encontra em condições de apreciação do mérito, ante à análise das alegações de defesa da Sra. Elza Maria Almeida Lima, beneficiária dos valores irregulares recebidos a título de remuneração no montante de R$ 126.366,76, a valor histórico.
Em relação aos demais agentes públicos envolvidos, conforme ressaltou o MPTCU em seu parecer transcrito no relatório precedente (peça 46) , alguns foram punidos com aplicação de (peça 45, Diário Oficial da União, de 3/4/2017, Seção 2, p. 75) : (i) pena de demissão (Ana Lilia Castro de Aquino e Gilda Ferreira Pereira, além de Elza Maria Almeida Lima - peça 75) ; e (ii)  pena de advertência (Rubens Celestino Rodrigues Gemaque, Moysés Rogério da Silva e José Paulo da Silva Ramos Júnior) . Outros foram absolvidos por insuficiência de provas (Rubens Celestino Rodrigues Gemaque, Moysés Rogério da Silva e José Paulo da Silva Ramos Júnior) e, ainda, o órgão responsável deixou de aplicar a pena de suspensão a Bento Góes de Almeida, por encontrar-se, à época dos fatos, aposentado (peça 45) .
Quanto ao mérito, acolho a proposta da unidade técnica com os ajustes sugeridos pelo MPTCU, conforme pareceres transcritos no relatório precedente a este voto, motivo pelo qual incorporo seus fundamentos às minhas razões de decidir, sem prejuízo das considerações que passo a apresentar.
Não merecem prosperar os argumentos da Sra. Elza Maria de presunção de boa-fé em relação aos valores por ela recebidos a título de remuneração, durante o período de janeiro/2001 a setembro/2007. A alegação de que teve "consentimento tácito" de seus superiores imediatos não assegura ter agido de boa-fé, tampouco afasta sua responsabilidade pelos seus atos.
Consta do relatório da comissão de sindicância 16439.000004/2007-62, instituída pela Portaria 0953/2007-SPAD/GRA/MF/AP (peça 2, p. 20) , que o então Secretário de Estado do Amapá, Sr. João Bosco Alfaia Dias, em seu depoimento, afirma que não concedeu autorização à Sra. Elza Maria para que se afastasse do trabalho (peça 36, p. 71) . De fato, o ex-secretário estadual, em seu depoimento junto à comissão de sindicância, negou ter concedido autorização, oficial ou verbalmente, à ex-servidora para que se ausentasse do trabalho (peça 2, p. 66) .
A Corregedoria-Geral do Ministério da Fazenda (Coger/MF) , à época, emitiu a Nota Técnica 83, de 4/6/2014 (peça 36, p. 97-99) , apontando que, no caso concreto, existiam requisitos para configuração do ilícito previsto no art. 299 (falsidade ideológica) do Decreto-Lei 2.848/1940 (Código Penal) : "Omitir, em documento público ou particular, declaração que dele devia constar, ou nele inserir ou fazer inserir declaração falsa ou diversa da que devia ser escrita, com o fim de prejudicar direito, criar obrigação ou alterar a verdade sobre fato juridicamente relevante" (peça 36, p. 97-99) .
Os fatos e documentos trazidos aos autos indicam que a ex-servidora não agiu de boa-fé, pois preencheu, por livre e espontânea vontade, as folhas de ponto com informações falsas sobre o cumprimento de sua jornada de trabalho durante sua ausência laboral no período de janeiro/2001 a setembro/2007 (peça 35, p. 85-128; peça 36, p. 1-69) .
Friso que a ex-servidora não acostou aos autos, conforme ressaltado pela unidade técnica e avalizado pelo MPTCU, quaisquer elementos, solicitações, documentos de autorização, por exemplo, que garantissem a legalidade do seu afastamento remunerado.
A Sra. Elza Maria tampouco apresentou comprovantes que assegurem o nexo causal entre os valores por ela recebidos a título de remuneração, durante o período de janeiro/2001 a setembro/2007, e a contraprestação dos serviços, ante o seu afastamento das funções sem amparo legal.
Não se sustenta o argumento da defendente de ocorrência da prescrição quinquenal, ante o transcurso de mais de 10 anos entre a ocorrência dos fatos, de 5/2/2001 até 5/10/2007, e a citação da Sra. Elza Maria pelo TCU sobre as irregularidades apuradas nestes autos. Os exemplos trazidos aos autos pela ex-servidora não a socorrem, quais sejam: (i) Recurso Extraordinário 669.069/MG apreciado pelo Supremo Tribunal Federal sobre ação de ressarcimento de danos materiais promovida com fundamento em acidente de trânsito (peça 29, p. 4-5) ; (ii) aplicação do prazo de cinco anos para instauração de TCE pelo Tribunal de Contas do Estado de Minas Gerais, na sessão ordinária de 1º/8/2017 (peça 29, p. 5-6) ; e (iii) utilização do prazo quinquenal pelo Superior Tribunal de Justiça (STJ) para prescrição (peça 29, p. 6) .
A jurisprudência do TCU já afastou a aplicação da tese fixada pelo STF no RE 669.069 aos prejuízos decorrentes de ilícitos administrativos (Acórdão 11228/2017-TCU-Primeira Câmara, 232/2017-TCU-1ª Câmara, 5.939/2016-TCU-2ª Câmara, 5.928/2016-TCU-2ª Câmara e 2.910/2016-TCU-Plenário) .
Conforme bem destacou a Ministra Ana Arraes, no voto condutor do Acórdão 2910/2016-TCU-Plenário, a questão da imprescritibilidade da pretensão de ressarcimento ao erário fundada em decisão de Tribunal de Contas teve a repercussão geral reconhecida pelo STF (Tema 899 - RE 636.886) , prevalecendo, entretanto, reiterada jurisprudência do STJ e do próprio STF, reconhecida pela doutrina, na linha da imprescritibilidade do débito, com fundamento art. 37, § 5º, da Constituição Federal. Nesse sentido, até julgamento definitivo em contrário pelo STF, permanecem imprescritíveis as pretensões de ressarcimento decorrentes de tomadas de contas especiais (Acórdão 1267/2019-TCU-Plenário, 7.930/2018-TCU-2ª Câmara, 4.053/2018-TCU-2ª Câmara e 8.486/2017-TCU-2ª Câmara) .
Não poderia deixar de mencionar que a matéria sobre prescrição do ressarcimento ao erário, no âmbito desta Corte de Contas, permanece alicerçada no enunciado da Súmula-TCU 282: as ações de ressarcimento movidas pelo Estado contra os agentes causadores de danos ao erário são imprescritíveis.
Por fim, acompanho o entendimento da unidade técnica, que teve anuência do MPTCU, de perda da pretensão punitiva do TCU, em vista do transcurso de prazo superior a dez anos, nos termos do Acórdão 1441/2016-TCU-Plenário. Isso por que os débitos ocorreram de 5/2/2001 até 5/10/2007 e o ato de autorização da citação ocorreu em 11/9/2018, data da sessão de apreciação do Acórdão 10794/2018-TCU-Primeira Câmara.
Ante todo o exposto, VOTO para que seja acolhida a minuta de acórdão que ora trago à apreciação deste Colegiado.
TCU, Sala das Sessões Ministro Luciano Brandão Alves de Souza, em 22 de abril de 2020.
Ministro VITAL DO RÊGO 
Relator